【裁判字號】    99,訴,590
【裁判日期】    991110
【裁判案由】    請求返還借款
【裁判全文】
臺灣屏東地方法院民事判決               99年度訴字第590號
原      告  國泰人壽保險股份有限公司
法定代理人  甲○○
訴訟代理人  戊○○
被      告  己○○
法定代理人  丁○○
訴訟代理人  丙○○
            乙○○
上列當事人間請求請求返還借款事件，本院於民國99年10月27日
言詞辯論終結，判決如下：
    主      文
被告應於繼承被繼承人嚴台生遺產範圍內給付原告新台幣伍拾萬
零壹拾陸元，及其中新台幣肆拾柒萬捌仟捌佰肆拾陸元，自民國
九十年十月二十三日起至清償日止，按週年利率百分之七‧一六
計算之利息，暨按上開利率百分之二十計算之違約金。
原告其餘之訴駁回。
訴訟費用由被告負擔。
    事實及理由
一、本件原告聲請本院依督促程序對被告發支付命令，請求被告
    給付新台幣（下同）500,016 元，及自民國90年10月23日起
    至清償日止，按週年利率百分之7.16計算之利息，暨按上開
    利率百分之20計算之違約金。嗣於被告對支付命令提出異議
    視為起訴後，改為請求被告給付500,016 元，及其中478,84
    6 元，自90年10月23日起至清償日止，按週年利率百分之7.
    16計算之利息，暨按上開利率百分之20計算之違約金，核屬
    減縮應受判決事項之聲明，依民事訴訟法第255 條第1 項第
    3 款規定，於法並無不合，應予准許。
二、原告主張：訴外人嚴台生於86年10月22日向伊公司借款125
    萬元，約定借款期間自86年11月4 日起至101 年11月4 日止
    ，按月攤還本息，並依貸放當月財政部規定之保單分紅利率
    加碼百分之2 按月計付利息，利率自借款日起算每屆滿半年
    機動調整，倘未按期清償本息，即喪失期限利益，視為全部
    到期，除仍按遲延時之利率計息外，其逾期在6 個月以內者
    ，另按上開利率百分之10，逾期超過6 個月者，另按上開利
    率百分之20計付違約金。惟自89年3 月5 日起，嚴台生即未
    依約清償本息，其債務視為全部到期，經聲請臺灣高雄地方
    法院以90年度執字第698 號拍賣抵押物強制執行之結果（利
    息及違約金均算至90年10月22日），尚欠本金478,846 元及
    已核算之違約金21,170元（合計500,016 元）。又嚴台生已
    於95年2 月20日死亡，其遺產繼承人即被告己○○並未拋棄
    繼承或為限定繼承，依民法繼承編之規定，應承受嚴台生財
    產上之一切權利、義務，依消費借貸及繼承之法律關係，伊
    公司得請求被告給付上開本金、利息及違約金等語，並聲明
    ：被告應給付原告500,016 元，及其中新台幣478,846 元，
    自90年10月23日起至清償日止，按週年利率百分之7.16計算
    之利息，暨按上開利率百分之20計算之違約金。
三、被告則以：伊對於原告主張嚴台生向其借款，尚欠500,016
    元未清償之事實，並不爭執。惟伊係87年11月18日出生，於
    95年2 月20日本件繼承開始時，為限制行為能力人，雖未為
    限定或拋棄繼承，然倘由伊償還上開債務，有顯失公平之情
    形，依民法繼承編施行法第1 條之1 第2 項之規定，應以伊
    因繼承所得遺產為限，對原告負清償責任等語，資為抗辯，
    並聲明：原告之訴駁回。
四、原告主張之事實，業據其提出借據、約定書、臺灣高雄地方
    法院民事執行處90年度執字第698 號強制執行金額計算書分
    配表、同院家事庭98年12月17日高98團字第1846號函及繼承
    系統表各1 件為證，並為被告所不爭執，堪信為實在。按繼
    承在民法繼承編中華民國96年12月14日修正施行前開始，繼
    承人於繼承開始時為無行為能力人或限制行為能力人，未能
    於修正施行前之法定期間為限定或拋棄繼承，由其繼續履行
    繼承債務顯失公平者，於修正施行後，得以所得遺產為限，
    負清償責任，民法繼承編施行法第1 條之1 第2 項定有明文
    。查被告係87年11月18日出生，於本件繼承開始時為限制行
    為能力人，且未為限定或拋棄繼承之事實，有被告戶籍謄本
    、嚴台生個人基本資料查詢結果及臺灣高雄地方法院家事庭
    98年12月17日高98團字第1846號函各1 件在卷可稽，被告抗
    辯其應以所得遺產為限償還上開債務，否則顯失公平等語，
    為原告所不爭執，自屬可採。從而，被告就嚴台生上開債務
    ，僅於其繼承嚴台生遺產範圍內，對原告負清償之責。
五、綜上所述，原告依消費借貸及繼承之法律關係，請求被告給
    付500,016 元，及其中新台幣478,846 元，自90年10月23日
    起至清償日止，按週年利率百分之7.16計算之利息，暨按上
    開利率百分之20計算之違約金，於如主文第1 項所示範圍內
    ，為有理由，應予准許。逾此範圍，為無理由，應予駁回。
六、據上論結，本件原告之訴為一部有理由，一部無理由，依民
    事訴訟法第79條，判決如主文。
中    華    民    國    99    年    11    月    10    日
                  民事第二庭    法  官  程士傑
正本係照原本作成。
如對判決上訴，須於判決送達後二十日內向本院提出上訴狀，其
未表明上訴理由者，應於提出上訴後二十日內向本院補提理由書
狀（均須按他造當事人之人數附繕本）。
如委任律師提起上訴者，應一併繳納上訴審裁判費。
中    華    民    國    99    年    11    月    10    日
                                書記官  李家維

司法院資訊處製作；財團法人民間司法改革基金會備份。
